【裁判字號】    97,上,21
【裁判日期】    970319
【裁判案由】    清償借款
【裁判全文】
臺灣高等法院臺中分院民事判決            97年度上字第21號
上  訴  人  丙○○
訴訟代理人  賴淑惠律師
被  上訴人  合作金庫商業銀行股份有限公司
法定代理人  乙○○
訴訟代理人  甲○○
上列當事人間請求清償借款事件，上訴人對於民國96年11月6日
臺灣臺中地方法院96年度訴字第1181號第一審判決提起上訴，本
院於97年3月5日言詞辯論終結，判決如下：
    主  文
上訴駁回。（又原判決主文第一項命上訴人給付美金部分，其利
息均減縮自95年8月30日起算；違約金均減縮自95年10月1日起算
）。
第二審訴訟費用由上訴人負擔。
    事實及理由
壹、本件經本院審理結果，認第一審判決，其認事用法均無不當
    ，應予維持，並引用第一審判決書記載之事實．證據及理由
    。
貳、兩造上訴及答辯要旨：
一、本件被上訴人主張：按消費者保護法第2條之立法解釋，所
    謂消費者，係指以消費為目的而為交易、使用商品或接受服
    務之情形。查銀行或其他金融機構與連帶保證人間所訂立之
    保證契約，乃保證人擔保借款人對金融機構債務之清償責任
    ，金融機構對保證人並未提供任何商品或服務，保證人亦未
    因有保證契約而自銀行獲得任何報償，自非屬於消費者保護
    法所規範之消費法律關係，自無該法之適用。又查兩造於民
    國（下同）94年11月30日簽訂授信約定書（下簡稱系爭授信
    約定書）上已載明，立約定書人已於合理期間審閱前開全部
    條款【含特別商議條款】，且已充分瞭解並承諾簽立本約定
    書，簽章於後。是該授信約定書雖為定型化契約，但依約定
    條款上所記載之事實，係經上訴人審閱後才簽章於其上，且
    其本身又為台中家商教師，對於商業上各種契約文書之專業
    程度，更不亞於一般人，自對系爭授信約定書，知之甚明。
    又查保證人既係擔保他人間之債務清償責任，並非經濟上之
    弱者，且未自保證契約獲取任何利益，如認保證契約有違民
    法保護保證人之任意規定，自可不訂定保證契約，並不會因
    未成為保證人而生不利益，或經濟生活上受制於銀行；準此
    ，上訴人簽立之系爭授信約定書有效，亦無違反民法第247
    條之1，及公平交易法第24條之規定。又按行政院監督管理
    委員會96年2月5日金管銀（一）字第09610000040號令，對
    於銀行法第12條之1規定釋示；就同法同條第2項、第3項規
    定之適用，以第1項所列【自用住宅放款】及【消費性放款
    】為範圍，本案上訴人所保證之對象為法人（即暉承生物科
    技股份有限公司《下簡稱暉承公司》），自無銀行法第12條
    之1第2項之適用。又查兩造於94年11月30日簽訂連帶保證書
    （下簡稱系爭連帶保證書）上保證金額欄空白，係因在場雙
    方有共識情形下所為，有系爭連帶保證書上上訴人之簽名及
    印文為憑，並經證人賴美芳於原審證述明確，因在場雙方達
    成共識，為將再申請貸款額度而暫未填上等詞可證。再查上
    訴人對於親自簽立系爭授信約定書之事實並不爭執，且又於
    訴外人即其夫李金山、證人賴美芳見證下，同意將上開印章
    留存於授信約定書上之『留存印鑑』欄；再按授信約定書中
    特別商議條款第二條明定：「為便於嗣後立約人與貴行一切
    授信往來（含立約人之保證行為），立約人茲同意憑後列『
    留存印鑑』式樣蓋（簽）於授信契約，即生效力」，上訴人
    並就該特別商議條款簽名蓋章確認，而美金五萬元借據上訴
    人印章，既與系爭授信約定書相同，則上訴人應就美金5萬
    元借款，負連帶保證責任等詞。並求為駁回對造之上訴（查
    美金部分，利息及違約金起算日，分別減縮自95年8月30日
    及同年10月1日起算）。
二、上訴人則以：按授信約定書並非保證契約，而係獨立之雙務
    契約，有消費者保護法之適用。是原審判決誤認兩造簽訂之
    系爭授信約定書為保證契約，屬單務契約，而無消費者保護
    法之適用，顯係誤認「授信」於銀行法上之法定意義，自有
    違誤。再者，系爭授信約定書諸多條款約定如第2、3、6、9
    、10、11條；特別商議條款第1、2、4條，均有免除或減輕
    預定契約條款之被上訴人之責任者或加重被上訴人之責任或
    使被上訴人拋棄或限制其行使先訴抗辯權利或時效利益或其
    他於被上訴人有重大不利益之情形，而違反消費者保護法第
    11條之1第1項規定，依同法條第2項規定，自不構成契約內
    容。又查兩造於94年11月30日簽訂之系爭「連帶保證書」，
    在被上訴人簽名時，該保證債務「金額欄」為空白，違反銀
    行法第12條之1第2項銀行辦理授信徵取保證人時，應以一定
    金額為限之強制規定，保證金額雙方意思表示尚未達成一致
    ，保證行為並未成立。且被上訴人並未概括授權上訴人或他
    人填寫金額於系爭「連帶保證書」上。況證人李金山於原審
    審理時具結證稱略以：上訴人幫伊保證之債務只有新台幣（
    下同）300萬元，美金借款部分被告完全不知道；伊沒有同
    時申請兩筆貸款，所以被告不知道有申請第二筆美金貸款，
    伊也沒有告訴上訴人，伊想銀行需要對保會跟上訴人聯繫，
    如果上訴人不答應就算了等語，而系爭「進口遠期信用狀借
    款契約」（即美金五萬元部分）亦確係事後於94年12月30日
    暉承公司始申請貸款，與證人李金山證述相符。則證人即被
    上訴人承辦人員賴美芳於原審證稱：當時暉承公司要申請另
    一筆貸款（美金額度），金額還沒確定，所以保留等到額度
    確定後才填上，是經過在場之上訴人等人共識下所為決定云
    云，顯屬虛妄不實。又查暉承公司於94年12月30日始向被上
    訴人申貸「進口遠期信用狀借款契約」金額五萬美元，該「
    進口遠期信用狀借款契約」及「借據」簽立時，上訴人並未
    到場，其上連帶保證人「丙○○」及印文，均非上訴人親自
    簽署及蓋用，被上訴人並未以任何書面或口頭之行為向上訴
    人詢問是否確有擔任保證人之意，且亦無上訴人授權書、身
    分證件足資證明上訴人有授權他人使用印章代為保證之意思
    表示，僅憑李金山一人持所刻上訴人印章，即完成簽約手續
    等情，為被上訴人所不否認，則依舉證責任原則，被上訴人
    就前開5萬美元貸款與上訴人間保證契約意思表示合致之契
    約成立要件，自應負舉證責任等語，資為抗辯。並求為判決
    ：(一)原判決廢棄。(二)被上訴人第一審之訴駁回。(三)第一、二
    審訴訟費用由被上訴人負擔。
參、法官協議兩造爭點整理：（見本審卷第25頁反頁及第26頁）
一、兩造不爭執事項：
  (一)94年11月30日暉承公司邀同李金山及丙○○為連帶保證人，
    向合作金庫商業銀行股份有限公司借款新台幣300萬元。
  (二)94年11月30日授信約定書上丙○○之簽名，丙○○不爭執。
  (三)丙○○有於94年11月30日連帶保證書上簽名，但是保證金額
    在94年11月30日時尚未確定，該欄是空白。
  (四)簽訂上開連帶保證書及授信約定書時，丙○○及李金山均在
    場。
  (五)連帶保證書及授信約定書上之「丙○○」之印鑑章，是由丙
    ○○先生李金山代刻的，事前丙○○不知道，但事後丙○○
    有追認。在94年11月30日簽完300萬本票之後，李金山沒有
    將上開「丙○○」之印章還給丙○○。
  (六)合作金庫商業銀行股份有限公司於94年11月30日借款新台幣
    三百萬元與暉承公司，另於94年12月30日借款美金五萬元與
    暉承公司。
  (七)嗣後暉承公司尚積欠合作金庫商業銀行股份有限公司新台幣
    本金、美金本金及利息、違約金，詳如原審判決附表（下簡
    稱附表）所示；另附表編號2美金20,528.9元，其利息減縮
    自95年8月30日起算，違約金減縮自95年10月1日起算。編號
    3美金21,905.07元，其利息減縮自95年8月30日起算，違約
    金減縮自95年10月1日起算。
二、兩造爭執事項：
  (一)系爭授信約定書是否因屬定型化契約，未給予丙○○合理之
    審閱期間，有違反消費者保護法第11條之1第1項、第2項之
    規定及消費者保護法平等互惠原則，不構成契約內容而無效
    之情形？
  (二)94年11月30日丙○○所簽立之連帶保證契約書是否有效成立
    ？
  (三)丙○○就美金5萬元之借據是否有同意負連帶保證責任？有
    無成立表現代理？
  (四)授信約定書上特別商議條款第2條之約定，是否除印鑑章外
    還需加上簽名始有效力？
  (五)系爭授信約定書是否違反民法第247條之1規定及公平交易法
    第24條之規定？
  (六)連帶保證書上保證金額空白部分是否違反銀行法第12條之1
    第2項之規定？
肆、得心證之理由：
一、被上訴人主張，伊於94年11月30日借款新台幣三百萬元與暉
    承公司，另於94年12月30日借款美金五萬元與暉承公司，嗣
    後暉承公司尚積欠伊新台幣2,299,972元本息及美金20,528.
    9元本息及美金21,905.07元本息乙節（下簡稱系爭新台幣、
    美金借款），為上訴人所不爭執，自屬實在。
二、又被上訴人主張上訴人為系爭借款新台幣三百萬元及美金五
    萬元之連帶保證人等情，上訴人雖就系爭新台幣三百萬元借
    款之連帶保證人乙節，並不爭執，但否認伊為系爭美金五萬
    元借款之連帶保證人，是本件首應審究者，厥為上訴人是否
    為系爭美金五萬元借款之連帶保證人？茲分述如下：
  (一)經查上訴人就94年11月30日系爭連帶保證書，其上「丙○○
    」之簽名及印鑑章之真正並不爭執，且訂立系爭連帶保證書
    時，其本人及其夫即暉承公司負責人李金山均在場乙節，業
    如前述，並有系爭連帶保證書乙件在卷可按（見原審卷第15
    頁）。又上訴人雖辯稱，伊簽名、蓋章於系爭連帶保證書時
    ，該系爭連帶保證書上保證債務之「金額欄」係空白，伊亦
    未同意或授權被上訴人填寫保證金「新台幣一千萬元」，則
    系爭連帶保證書因欠缺契約要素而未有效成立云云。然查，
    系爭連帶保證書於上訴人簽立時，其上保證金額欄係空白一
    節，固經被上訴人之受僱人即證人賴美芳於原審證述屬實。
    惟查訂立系爭連帶保證書時，上訴人本人及其夫即暉承公司
    負責人李金山既均在場，而證人賴美芳於原審證稱：簽這份
    保證書時，1千萬元還沒有填上去，因為暉承公司有提要申
    請另一筆貸款，金額還沒有確定，所以保留到等額度確定後
    再填上去，這是經過在場之上訴人等人共識下所為之決定；
    因為第一筆貸款下來時，他們公司就要求先撥款，我們就要
    先做對保及撥款之動作，那時他們有提說要再聲請美金額度
    （即起訴狀所附借據美金5萬元），但是這個美金額度是不
    確定的，也是後來才填上去，因為大家有共識，連帶保證書
    之金額要等美金之額度確定後再填上去。我們認為是上訴人
    授權我們可以填之金額。至於後來金額填1千萬元，是因為
    牽涉到美金匯率之問題等語（見原審卷第33至37頁）。而證
    人李金山於原審亦證稱：「我們當初申請貸款是300萬元，
    但是不知道可否申請下來，．．．．，後來是因為300萬貸
    款下來了，應公司的需要我打電話給銀行問銀行可否申請美
    金貸款，然後就等他們答覆，他們說他們研究一下，後來就
    通知我們公司說可以，然後我就照銀行的規定去辦申請開給
    國外信用狀的手續．．．」等詞在卷（見原審卷第38頁），
    足證暉承公司為先後向被上訴人銀行借款新台幣三百萬元及
    美金五萬元，而由上訴人概括授權被上訴人代為填載系爭連
    帶保證書上保證金額欄無誤。又被上訴人既按授權而於系爭
    連帶保證書填載保證金額，則系爭連帶保證書自有效成立，
    而無違反銀行法第12-1條第2項銀行辦理授信徵取保證人時
    ，應以一定金額為限之規定。故上訴人辯稱系爭連帶保證書
    上保證金額欄1千萬元係事後未經其同意而填寫，應屬無效
    云云，委無足取。
  (二)查系爭連帶保證書既有效成立，業如前述，而系爭連帶保證
    書開宗明義：「立連帶保證書人（即丙○○），今向合作金
    庫銀行股份有限公司連帶保證，凡貴行持有暉承生物科技股
    份有限公司（下簡稱債務人）於現在及將來所簽章之付款、
    承兌、背書，或保證之票據、借款、契約及其他一切債務，
    憑證以新台幣壹千萬元為限額，保證人願與債務人負連帶償
    還責任．．．」，亦有該系爭連帶保證書可稽。查上訴人既
    同意於新台幣一千萬元限額內，與主債務人暉承公司負連帶
    責任，則被上訴人請求上訴人就暉承公司系爭借款新台幣三
    百萬元及美金五萬元，負連帶清償之責，洵屬有據。
  (三)又上訴人雖辯稱94年12月30日系爭美金5萬元借據，其上連
    帶保證人「丙○○」印章雖真正，但非其所蓋用，且簽名亦
    非伊所親簽，伊亦未同意李金山使用，且被上訴人除應審查
    印章外，亦應審查簽名云云。然查系爭授信約定書上「丙○
    ○」之簽名，為其本人親簽，「丙○○」印章為乃夫李金山
    所代刻，並經上訴人本人追認，業如前述。又系爭授信約定
    書第2條明定：「立約人因名稱、組織、章程內容、印鑑、
    代表人權限範圍或其他足以影響貴行權益之情勢變更時，應
    即以書面將變更情事通知貴行，並辦妥變更或註銷留存印鑑
    之手續。在未經貴行同意並辦妥變更或註銷印鑑手續之前，
    立約人所留存於貴行之印鑑仍繼續有效，一切因使用留存印
    鑑而與貴行發生之各種交易行為，均由立約人負其責任，如
    因而造成貴行損害，並負賠償責任。」；復於特別商議條款
    中第2條再明定「為便於嗣後立約人與貴行一切授信往來（
    含立約人之保證行為），立約人茲同意憑後列留存印鑑式樣
    蓋（簽）於授信契據，即生效力」；更於系爭授信約定書末
    段載明：【立約定書人已於合理期間審閱前開全部條款（含
    特別商議條款），且已充分瞭解並承諾簽立本約定書，簽章
    於後】，上訴人並於立約定書人欄親簽「丙○○」，並於留
    存印鑑欄留存「丙○○」印鑑章，亦如前述，並有該系爭授
    信約定書及上訴人筆錄可按（見原審卷第14頁；本審卷第25
    頁）。而系爭美金5萬元借據上「丙○○」印章，核與系爭
    授信約定書上「丙○○」印章，屬同顆印章，亦經上訴人自
    認在卷（見本審卷第25頁）。查上訴人既與被上訴人簽訂系
    爭連帶保證書；復同意嗣後其與被上訴人授信往來（含保證
    行為），憑蓋印鑑章於授信契據，即生效力；更將本人印鑑
    章留存於乃夫李金山處，顯默示授權乃夫李金山為上訴人辦
    理保證事宜，至為灼然。是上訴人上開所辯，自不足取。另
    證人李金山附會上訴人說詞，證稱上訴人本人對系爭美金5
    萬元借款乙節，並不知情云云，顯為上訴人卸責之詞，亦不
    足取。
  (四)按消費者保護法所謂消費者，依消費者保護法第二條之立法
    解釋，指以消費為目的而為交易、使用商品或接受服務者而
    言。銀行或其他金融機構與連帶保證人間所訂立之保證契約
    ，乃保證人擔保借款人對金融機構債務之清償責任，金融機
    構對保證人並未提供任何商品或服務，保證人並未因有保證
    契約而自銀行獲得報償，其性質應屬單務、無償契約，尚非
    屬消費者保護法之有關消費法律關係，自無該法之適用（最
    高法院88年度台上字第2053號裁判、90年度台上字第2011號
    裁判參照）。是上訴人抗辯系爭授信約定書因屬定型化契約
    ，未給予丙○○合理之審閱期間，有違反消費者保護法第11
    條之1第1項、第2項之規定及消費者保護法平等互惠原則，
    不構成契約內容而無效云云，顯有誤會。又查保證人擔保借
    款人對金融機構債務之清償責任，金融機構對保證人並未提
    供任何商品或服務，保證人並未因有保證契約而自銀行獲得
    報償，其性質應屬單務、無償契約，已如前述，且上訴人於
    簽訂系爭授信約定書時，被上訴人業再三以特別商議條款，
    促上訴人注意，及給予上訴人合理期間審閱全部條款（含特
    別商議條款），待上訴人已充分瞭解並承諾，始簽系爭授信
    約定書，亦如前述，是上訴人抗辯，系爭授信約定書違反公
    平交易法第24條有關事業不得為其他足以影響交易秩序之欺
    罔或顯失公平之行為之規定；並依民法第247-1條顯失公平
    ，應屬無效云云，顯不足採。
伍、綜上所述，本件被上訴人主張依消費借貸及連帶保證之法律
    關係，請求上訴人給付被上訴人系爭借款新台幣及美金、及
    其利息、違約金等，為可採（查美金部分，利息及違約金起
    算日，分別減縮自95年8月30日及同年10月1日起算），上訴
    人所辯，均為無可取。是則原審判命上訴人如數給付，於法
    並無不合。上訴意旨指摘原判決不當，求予廢棄改判，為無
    理由，應予駁回其上訴。
陸、本件事證已臻明確，兩造其餘攻擊或防禦方法及所提證據，
    均與本院心證之形成，不生影響，爰不一一再加以論述，併
    此明。
柒、據上論結，本件上訴為無理由，依民事訴訟法第四百五十四
    條、第四百四十九條第一項、第七十八條，判決如主文。
中    華    民    國    97    年    3     月    19    日
          民事第一庭    審判長法  官  吳 火 川
                              法  官  簡 清 忠
                              法  官  陳 繼 先
以上正本係照原本作成。
如對本判決上訴，須於收受判決送達後20日內向本院提出上訴書
狀，其未表明上訴理由者，應於提出上訴後20日內向本院提出上
訴理由書（須按他造人數附具繕本）。
上訴時應提出委任律師為訴訟代理人之委任狀。具有民事訴訟法
第466條之1第1項但書或第2項之情形為訴訟代理人者，另應附具
律師及格證書及釋明委任人與受任人有該條項所定關係之釋明文
書影本。
                              書記官  陳 三 軫
中    華    民    國    97    年    3     月    19    日
                                                      Ｍ


司法院資訊處製作；財團法人民間司法改革基金會備份。
